臺灣高雄地方法院民事裁定　　　　　　　100年度訴字第912號
原　　　告　良京實業股份有限公司
法定代理人　東章一
被　　　告　陳宏銘
上列當事人間請求清償消費款事件，本院裁定如下：
    主  文
本件移送臺灣臺中地方法院。
    事實及理由
一、按當事人得以合意定第一審管轄法院；第24條之合意管轄，
    如當事人之一造為法人或商人，依其預定用於同類契約之條
    款而成立，按其情形顯失公平者，他造於為本案之言詞辯論
    前，得聲請移送於其管轄法院，民事訴訟法第24條第1 項前
    段、第28條第2 項前段分別定有明文。考其立法意旨在於當
    事人之一造為法人或商人時，通常占有經濟上之強勢地位，
    如因契約涉訟而須赴被告之住、居所地應訴，無論在組織及
    人員編制上，均尚難稱有重大不便。如法人或商人以預定用
    於同類契約之債務履行地或合意管轄條款，與非法人或商人
    之他造訂立契約時，他造就此類條款表面上雖有締約與否之
    自由，實際上幾無磋商或變更之餘地，一旦因該契約涉訟，
    他造即必須遠赴該法人或商人以定型化契約所預定之法院應
    訴，在考量應訴之不便，且多所勞費等程序上不利益之情況
    下，經濟上弱勢者往往被迫放棄應訴之機會，如此不僅顯失
    公平，且在某程度侵害經濟上弱勢者在憲法上所保障之訴訟
    權，於是特別明文排除合意管轄規定之適用，俾在不影響當
    事人程序利益及浪費訴訟資源之情況下，賦予非法人或商人
    之他造於為本案之言詞辯論前，得聲請移送於其管轄法院之
    權利。因此，在無其他特別審判籍管轄法院之適用時，法院
    受理此種移轉管轄之聲請，自應依民事訴訟法第1 條「以原
    就被」原則定管轄法院。
二、查原告固主張被告前向訴外人臺東區中小企業銀行股份有限
    公司（下稱東企銀）大社分行申貸2 筆貸款，即已約定以東
    企銀大社分行所在地之法院即本院為管轄法院，而東企銀於
    民國96年6 月12日將債權讓與原告，並依金融機構合併法規
    定為公告，故依被告與東企銀間所定之授信約定書第22條約
    定，以本院為兩造合意管轄之法院，而向本院起訴請求被告
    清償借款云云。惟查：
  (一)被告籍設彰化縣社頭鄉○○村○路巷29號，有原告提出之戶
    籍謄本附卷足憑；而被告現在臺中市豐原區豐原陽東郵政90
    310 附1 號信箱部隊服役中，為原告起訴時具狀查報在卷，
    並為被告具狀所陳明，洵堪認定。
  (二)被告於100 年6 月13日為本案之言詞辯論前，具狀聲請將本
    件移送於其住所地之臺灣臺中地方法院管轄；另觀諸被告全
    戶戶籍資料（完整姓名）查詢結果，被告戶籍本設在臺中市
    西屯區大鵬里三和二巷19號，嗣於99年12月20日隨其母親即
    訴外人黃玉花遷至其舅舅即訴外人黃錦清設籍彰化縣社頭鄉
    ○○村○路巷29號之址，而戶籍登記乃戶籍管理行政所據，
    如無疑義或爭執，通常以戶籍登記地址為其住所，惟被告雖
    將戶籍遷徙至彰化縣，仍以臺中市為其生活上之中心，並長
    期居住在臺中市，足認被告應以臺中市為其住所。
  (三)經參酌被告與東企銀所定之授信約定書性質，既屬企業經營
    者所預定用於同類契約之定型化契約，個別、不特定之消費
    者在締約當時，自難有磋商或修改之權利；又該授信約定書
    第22條約定︰「立約人同意本契約以貴行大社分行（部）為
    履行地，如因本契約涉訟時，立約人合意以貴行總行或各分
    行所在地之地方法院或臺東地方法院為第一審管轄法院，但
    法律有專屬管轄之規定者，從其規定。」是原告僅為被告與
    東企銀間借款債權之受讓人，縱暫將該「合意管轄」條款效
    力是否及於債權受讓人原告之疑義恝置勿論，該授信約定書
    之「立約人」僅被告一方，東企銀並無任何代表人或代理人
    署名，是否合於民事訴訟法第24條所定合意管轄之要件，非
    無爭議；且細繹其內容以觀，東企銀為全國性跨區經營之銀
    行業者，其經營所預定用於同類契約之定型化授信約定書，
    泛將東企銀總行、各地分行所在地之地方法院均列入第一審
    管轄法院，實有濫用經濟上強勢地位，徒以「合意管轄」之
    形式，創造窒礙被告訴訟權行使之特別管轄，嚴重破壞民事
    訴訟「以原就被」之基本管轄原則，殊認對於包括被告在內
    之「立約人」顯失公平，至為明灼。
  (四)另考量被告之住所地既在臺中市，已如前述，且被告向東企
    因申貸2 筆借款之對保地點均在臺中市○村路馬克咖啡館乙
    節，亦有原告提出各該授信約定書在卷可稽，復無其他證據
    可資認定被告以本院為合意管轄法院之有利理由，本院自非
    被告與東企銀間申貸2 筆借款之法律關係訟爭時有效合意之
    第一審管轄法院甚明。
三、綜上所述，被告與東企銀間申貸2 筆借款所定授信約定書第
    22條約定，既無東企銀任何代表人或代理人之署名，且其內
    容對於包括被告在內之「立約人」顯失公平。從而，原告僅
    為上開借款債權之受讓人，援用授信約定書第22條約定，向
    本院訴請被告清償借款所賸餘之本息及違約金，本院並非有
    效合意之第一審管轄法院，是被告於本案言詞辯論前具狀聲
    請移送於其管轄法院，揆諸首揭條文、意旨及說明，聲請為
    有理由，本件應排除合意管轄法院之適用。再查，本件既無
    其他特別審判籍管轄法院規定之適用，爰被告之聲請，依民
    事訴訟法第1 條第1 項之規定，移送被告住所地之臺灣臺中
    地方法院管轄。
四、依民事訴訟法第28條第1項，裁定如主文。
中    華    民    國   100    年    6     月    22    日
                  民事第五庭  法  官  劉定安
正本係照原本作成。
如不服本裁定，應於送達後10日內，向本院提出抗告狀並表明抗
告理由，如於本裁定宣示後送達前提起抗告者，應於裁定送達後
10日內補提抗告理由書（須附繕本），並繳納裁判費新臺幣1,00
0 元。
中    華    民    國   100    年    6     月    22    日
                              書記官  林秀敏